【裁判字號】    98,簡上,252
【裁判日期】    990226
【裁判案由】    損害賠償
【裁判全文】
臺灣板橋地方法院民事判決             98年度簡上字第252號
上  訴  人  甲○○
訴訟代理人  徐振豐
被  上訴人  丁○○
訴訟代理人  乙○○
被  上訴人  新莊大喜公寓大廈管理委員會
法定代理人  丙○○
訴訟代理人  劉志忠律師
上列當事人間請求損害賠償事件，上訴人對於中華民國98年10月
29日本院三重簡易庭98年重簡字第252 號第一審簡易判決提起上
訴，本院管轄簡易訴訟第二審之合議庭於99年2月9日言詞辯論終
結，判決如下：
    主  文
上訴駁回。
第二審訴訟費用由上訴人負擔。
    事實及理由
一、上訴人主張：
（一）上訴人於民國95年9 月13日向被上訴人丁○○購買新莊大
      喜公寓大廈門牌號碼臺北縣新莊市○○街18號之5 之12樓
      之3 之房屋（以下簡稱系爭房屋），並挹注新臺幣（下同
      ）200 餘萬元進行裝潢，詎於97年12月28日經通知列席被
      上訴人新莊大喜公寓大廈管理委員會（以下簡稱大喜公寓
      管委會）之會議，始知系爭房屋消防灑水設備於交屋前業
      經被上訴人丁○○擅自拆除，致不符消防法令規定。上訴
      人於98年1 月14日、98年5 月13日繕發律師函及存證信函
      ，希冀兩被上訴人能出面處理系爭房屋消防灑水設備回復
      原狀事宜，惟被上訴人丁○○皆避不見面，而被上訴人大
      喜公寓管委會則將其怠職結果推諉予上訴人承擔，上訴人
      遂於98年5 月25日自行尋攬廠商進行系爭房屋消防灑水設
      備之回復原狀工程。上訴人向被上訴人丁○○購買系爭房
      屋時，被上訴人丁○○依法應擔保系爭房屋於移轉所有權
      時產權無訛、具備通常品質及依法令規定必要之相關建置
      設備，惟系爭房屋之消防灑水設備於上訴人買受前，業經
      被上訴人丁○○違反消防及建築法令規定自行拆除，而被
      上訴人丁○○卻於雙方買賣洽談之交易過程中故意不告知
      上開瑕疵，致上訴人無從加以評估及因應，遭受現時須嚴
      重損害系爭房屋裝潢以重新設置消防設備之損害。被上訴
      人丁○○具可歸責性，上訴人就自行回復消防灑水設備所
      產生之損害，當可依據民法第227 條及第360 條規定，請
      求被上訴人丁○○賠償。至系爭房屋於起造人建造完成時
      ，依法已完具符合規定之消防設備，移交予被上訴人大喜
      公寓管委會時，亦具正常之功能，被上訴人大喜公寓管委
      會當須基於全棟公寓大廈住戶之公共利益，對於被上訴人
      丁○○拆除消防設備行為予以制止或修繕，卻長期怠忽職
      守。本件上訴人所受之損害為自行回復消防灑水設備所產
      生之費用。包含拆除既有裝潢，於天花板內配設消防管線
      ，嗣再回復裝潢原貌，並於天花板上鑽孔裝置灑水頭，支
      出費用共計256,250 元，被上訴人大喜公寓管委會未盡其
      維護管理公寓大廈消防設等共用部分之職責，容認被上訴
      人丁○○之違法拆除行為，致上訴人受有上開損害，被上
      訴人間具有不真正連帶債務關係，爰訴請被上訴人賠償損
      害等語，聲明請求(1)被上訴人丁○○應給付上訴人256,25
      0 元及自起訴狀繕本送達翌日起至清償日止，按年息5%計
      算之利息。(2)被上訴人大喜公寓管委會應給付上訴人256,
      25 0元及自起訴狀繕本送達翌日起至清償日止，按年息5%
      計算之利息。(3)前2 項給付，如其中1 項被上訴人已為給
      付，他被上訴人於給付範圍內同免其給付義務。
（二）對被上訴人抗辯之陳述：
    是否屬於共用部分應以該部分之「性質」及「功能」具體
      判斷之。系爭房屋之消防灑水設備，因攸關全體住戶之生
      命、身體及財產等重大法益，為全體住戶生活利用上不可
      或缺之建築物設備，具極高度之公益性，應屬不可約定專
      用之共用部分。又一般房屋室內（專有部分）仍會有共用
      部分（如消防管線）存在，於共用部分須有維護、管理及
      修繕之必要時，管理委員會為善盡其法定義務，可基於公
      寓大廈管理條例第6 條第1 項第3 款規定進入住戶專有部
      分，此即為住戶之法定容忍義務，是被上訴人大喜公寓管
      委會所辯，系爭房屋之消防灑水設備屬專有部分云云，自
      不可採。系爭房屋之消防灑水設備既經被上訴人丁○○擅
      自違法拆除，被上訴人大喜公寓管委會依據公寓大廈管理
      條例第10條第2 項前段規定所課之法定義務，本應主動將
      該消防灑水設備修繕回復，至被上訴人大喜公寓管委會因
      此修繕回復工程所支付之費用，是否向被上訴人丁○○求
      償，當係另一問題，惟仍不免除被上訴人大喜公寓管委會
      之修繕回復責任。
    按系爭房屋之消防灑水設備係屬不可約定專用之共用部分
      ，被上訴人大喜公寓管委會應依公寓大廈管理條例第10條
      第2 項及第36條第1 項第2 款規定負維護、管理及修繕之
      責，被上訴人丁○○擅自違法拆除消防灑水設備，被上訴
      人大喜公寓管委會當應予以制止，要求回復原狀，或本於
      其法定職責先行修繕回復消防灑水設備，待回復完畢後再
      向被上訴人丁○○請求賠償。惟被上訴人大喜公寓管委會
      卻持續規避，致上訴人遭受現時須自行承擔回復之損害，
      上訴人當可依民法第544 條規定請求大喜公寓管委會賠償
      損害。亦可依民法第172 條前段及第176 條第1 項規定請
      求被上訴人大喜公寓管委會償還其無因管理所支付之
      256,250 元。並可依民法第179 條規定請求被上訴人大喜
      公寓管委會返還不當得利或依民法第184 條第2 項規定請
      求被上訴人大喜公寓管委會負損害賠償責任。
    被上訴人大喜公寓管委會辯稱上訴人於裝潢時已明知消防
      灑水設備遭拆除云云，不僅係毫無根據之憑空臆測之詞，
      且與一般不動產買賣交易實情不符。
    被上訴人丁○○固於98年8 月25日本院言詞辯論期日時稱
      上訴人新屋過戶裝潢時，負責社區機電工程的林先生有告
      訴上訴人云云，然被上訴人未舉證證明上訴人曾聽聞，縱
      被上訴人丁○○曾於上訴人裝潢時告知系爭房屋之裝潢工
      人，惟被上訴人於系爭房屋交屋之前，皆不曾向上訴人告
      知系爭房屋欠缺消防灑水設備之事，自屬故意不告知瑕疵
      。
    被上訴人丁○○辯稱同社區另戶房屋因其同樣於裝潢時有
      拆除灑水頭等設備，經向訴外人弘揚消防工程有限公司詢
      價結果，回復費用僅需14,000元云云，惟查，本件系爭房
      屋消防灑水設備修繕回復工程，施工明細及支出費用皆有
      估價單及統一發票可據，且施工前係經上訴人詢價及比價
      ，而被上訴人丁○○所提之估價單之估價對象非系爭房屋
      ，其估價基礎顯係錯誤。
二、被上訴人則以：
（一）被上訴人丁○○部分
    被上訴人丁○○出售系爭房屋係以現況交屋，無故意不告
      知之情。上訴人所引建築物室內裝修管理辦法係針對室內
      裝修業者所為規範，而非規範房屋所有權人。系爭房屋產
      權清楚，具備通常之效用，無滅失或減少價值，無上訴人
      所稱瑕疵可言，至系爭房屋有無消防灑水設備，至多僅影
      響交易價格，尚非屬瑕疵。而被上訴人於95年出售系爭房
      屋時，距離前述買受裝潢之時間已有9 年之時間，被上訴
      人對於拆除前開設備一節已不復記憶，上訴人稱被上訴人
      丁○○故意未盡告知義務之情，顯與事實不符。
    上訴人與有過失，應減輕或免除賠償金額。查上訴人於95
      年間買受系爭房屋後，即進行重新裝潢，則當其裝潢拆除
      原天花板時，當知悉系爭房屋無消防灑水頭等設備，如其
      認構成瑕疵，當立即通知被上訴人，然上訴人遲至98年始
      要求回復原狀，致多產生拆除其原裝潢及回復裝潢等部分
      之費用，就此部分上訴人顯然與有過失，自不得請求被上
      訴人賠償。另被上訴人丁○○知悉上訴人所指消防設備問
      題後，已積極聯繫廠商估價，並表明願負責回復，惟上訴
      人卻不予被上訴人足夠之時間以進行施工，執意自行僱工
      回復，經向訴外人弘揚消防工程有限公司詢價結果，回復
      之費用僅須1 萬4,000 元，上訴人請求之費用過高等語置
      辯。
（二）被上訴人大喜公寓管委會部分
    系爭房屋室內之消防灑水管線，係屬上訴人之專有部分，
      不得向被上訴人大喜公寓管委會請求賠償。管理委員會之
      職責僅限於共有、共用及公共設備部分之點收、保管及修
      繕、維護。對於專有部分之點收、保管及修繕、維護係屬
      區分所有權人之權利，並非管理委員會之職務。又被上訴
      人大喜公寓管委會對該房屋並無管理權，故其室內之消防
      設備應由上訴人負責管理維護，豈能要求管理委員會負責
      維護、賠償？又縱如上訴人所主張系爭房屋屋內之消防灑
      水管線為共用部分，上訴人亦僅得請求被上訴人丁○○負
      責修繕。
    上訴人主張其於95年9 月13日向被上訴人丁○○買受系爭
      房屋前，系爭房屋消防灑水管線已遭丁○○拆除。亦即拆
      除消防灑水管線之時，上訴人尚非區分所有權人，與被上
      訴人大喜公寓管委會並無委任關係，故上訴人不得依據委
      任關係向被上訴人大喜公寓管委會請求賠償。且上訴人對
      其裝潢損害確有極重大之過失，依民法第217 條第1 項規
      定，須由上訴人自行負責其損害，應免除被上訴人之賠償
      責任。
    又上訴人所引公寓大廈管理條例第6 條第1 項第3 款條文
      ，係規定為維護或修繕共用部分或設置管線得使用或進入
      專有部分，與本件系爭消防設備係上訴人專有部分，迥然
      不同，上訴人自不得援引上開條文，為其主張之理由。另
      依據上訴人所引建築物室內裝修管理辦法，本件室內裝修
      應由房屋所有權人即被上訴人丁○○及上訴人負責向主管
      機關申請審查及竣工查驗；查驗不合格之處亦應由房屋所
      有權人修改。故本件消防設備應由房屋所有權人負責修繕
      ，而非被上訴人大喜公寓管委會負責修繕等語，資為抗辯
      。
三、原審對於上訴人之請求，判決上訴人敗訴，上訴人不服，提
    起上訴，求為判決：(一)原判決廢棄。(二)被上訴人丁○○應給
    付上訴人256,250 元及自起訴狀繕本送達翌日起至清償日止
    ，按年息5%計算之利息。(三)被上訴人大喜公寓管委會應給付
    上訴人256,250 元及自起訴狀繕本送達翌日起至清償日止，
    按年息5%計算之利息。(四)前2 項給付，如其中1 項被上訴人
    已為給付，他被上訴人於給付範圍內同免其給付義務。被上
    訴人則聲明：上訴駁回。
四、得心證之理由：
(一)就被上訴人丁○○部分：
    上訴人主張之事實固據其提出房地產買賣契約書、97年12月
    28日大喜公寓管委會第11屆第2 次會議記錄、98年1 月14日
    98延字第011401號函及掛號郵件收件回執、98延字第011402
    號函及掛號郵件收件回執、98年4 月19日大喜公寓管委會第
    11屆第5 次會議記錄、新莊郵局存證號碼02667 號存證信函
    及掛號郵件收件回執、新莊郵局存證號碼02668 號存證信函
    及掛號郵件收件回執、大喜公寓管委會98年5 月22 日98 新
    公字第980522號函、內政部營建署98年5 月26日營署建管字
    第0982909901號函各1 份、使用執照竣工平面圖4 份、照片
    56份、工程估價單及統一發票各2 份為證，被上訴人丁○○
    則以前詞置辯。茲就上訴人依據民法第360 條、第227 條規
    定，向被上訴人丁○○請求損害賠償有無理由，分述如下：
  按買賣之物，缺少出賣人所保證之品質者，買受人得不解除
    契約或請求減少價金，而請求不履行之損害賠償；出賣人故
    意不告知物之瑕疵者亦同。民法第360 條定有明文。本件原
    告主張不履行之損害賠償，自應審究上訴人之主張是否符合
    民法第360 條所定出賣人保證其品質者或出賣人故意不告知
    物有瑕疵之要件。經查，依系爭房地產買賣契約書第2 條所
    載「本買賣範圍包括共用部分之持分在內，房屋現況包括水
    電、門窗及固定設備等設施（房屋現況含增、加建部分由買
    、賣雙方自行確認），賣方於交屋時應維持原狀點交。」等
    語（見本院98年度司重簡調字第186 號案卷第15頁），即本
    件是現屋買賣，係以房屋現狀出售，被上訴人丁○○並未就
    品質做何特別之保證，更未保證該房屋具備消防灑水設備，
    則嗣後發現消防灑水設備之欠缺，即不得認為係缺少出賣人
    所保證之品質。另上訴人與被上訴人丁○○係約定依房屋現
    狀交屋，系爭房屋於締約時之現況，既已無消防灑水設備，
    上訴人自不得執之主張被上訴人丁○○之給付係有瑕疵。即
    被上訴人丁○○於87年間因進行系爭房屋之裝修而拆除系爭
    房屋內之消防灑水設備，並不構成系爭房屋之瑕疵，是被上
    訴人丁○○至95年間將系爭房屋出賣予上訴人時，尚難認定
    被上訴人丁○○有明知欠缺消防安全設備之瑕疵而不告知上
    訴人之故意不告知瑕疵情事。上訴人主張依民法第360 條規
    定請求被上訴人蔡孟賠償其損失，惟與上開規定之要件未符
    ，於法無據，不應准許。
  又上訴人與被上訴人丁○○係約定依現況交屋，被上訴人丁
    ○○將系爭房屋依締約時之狀況交付予上訴人，應已符債務
    本旨，不構成不完全給付。上訴人依據民法第227 條請求被
    上訴人丁○○賠償不完全給付之損害，亦屬無據，不應准許
    。
(二)就被上訴人大喜公寓管委會部分：
  公寓大廈管理條例第7 條規定：「公寓大廈共用部分不得獨
    立使用供做專有部分。其為下列各款者，並不得為約定專用
    部分：一、公寓大廈本身所占之地面。二、連通數個專有部
    分之走廊或樓梯，及其通往室外之通路或門廳；社區○○巷
    道、防火巷弄。三、公寓大廈基礎、主要樑柱、承重牆壁、
    樓地板及屋頂之構造。四、約定專用有違法令使用限制之規
    定者。五、其他有固定使用方法，並屬區分所有權人生活利
    用上不可或缺之共用部分。」，有關建築物之消防灑水設備
    ，係為供所有住戶共同使用，雖有部分管線、設備未於專有
    部分內，惟該等設備係屬於有固定使用方法，並屬於區分所
    有權人生活利用上不可或缺之共用部分之建築物設備，依前
    開規定，應屬於不得約定專用部分，此復有內政部營建署98
    年5 月26日營屬建管字第0980909901號函採取相同見解（見
    本院98年度司重簡調字第186 號卷第7 頁），因此本件系爭
    房屋內之消防灑水設備，應屬於公寓大廈管理條例中所規定
    不得約定專用之共用部分。次按，共用部分、約定共用部分
    之修繕、管理、維護，由管理負責人或管理委員會為之。其
    費用由公共基金支付或由區分所有權人按其共有之應有部分
    比例分擔之。但修繕費係因可歸責於區分所有權人或住戶之
    事由所致者，由該區分所有權人或住戶負擔。其費用若區分
    所有權人會議或規約另有規定者，從其規定。公寓大廈管理
    條例第10條第2 項亦有明文規定。系爭房屋內之消防灑水設
    備係系爭房屋之原屋主丁○○所拆除，其修繕自屬於可歸責
    於區分所有權人或住戶之事由所致，上訴人主張其修繕費用
    應由被上訴人大喜公寓管委會負擔，自無理由。更難認上訴
    人自行修復屋內消防灑水設備，對於被上訴人大喜公寓管委
    會而言有何無因管理、不當得利或侵權行為之情事。
  至於上訴人所引用之建築物室內裝修辦法第25條，乃係規範
    室內裝修之行為人，以本件言即為區分所有權人；又消防法
    第6 條雖規定「下列場所之管理權人應設置並維護其消防安
    全設備…」，惟系爭房屋之管理權人為上訴人，被上訴人大
    喜公寓管委會對該房屋並無管理權，縱認被上訴人大喜公寓
    管委會就系爭房屋內之消防灑水設備有管理權，依據上開公
    寓大廈管理條例之規定，上訴人亦不得請求被上訴人大喜公
    寓管委會支付修繕費用。系爭房屋內消防灑水設備需修繕回
    復，亦難認係被上訴人大喜公寓管委會何種過失行為所致，
    上訴人主張依據民法第544 條規定請求損害賠償，亦難認有
    理由。
五、從而，上訴人主張被上訴人丁○○、大喜公寓管委會應賠償
    系爭房屋消防灑水設備之維修費用256,250 元，並應負不真
    正連帶賠償關係，請求(1)被上訴人丁○○應給付上訴人256,
    250 元及自起訴狀繕本送達翌日起至清償日止，按年息5%計
    算之利息。(2)被上訴人大喜公寓管委會應給付上訴人256,25
    0 元及自起訴狀繕本送達翌日起至清償日止，按年息5%計算
    之利息。(3)前2 項給付，如其中1 項被上訴人已為給付，他
    被上訴人於給付範圍內同免其給付義務，為無理由，不應准
    許。原審為上訴人敗訴之判決，並無不合。上訴意旨指摘原
    判決不當，求予廢棄改判，為無理由，應予駁回。
六、本件事證已臻明確，兩造其餘之攻擊防禦方法及所提之證據
    ，經審酌後認均無礙判決之結果，爰不予一一論述，附此敘
    明。
七、據上論結，本件上訴為無理由，依民事訴訟法第436 條之1
    第3 項、第449 條第1 項、第78條，判決如主文。
中    華    民    國    99    年    2     月    26    日
                  民事第二庭    審判長法  官  陳麗玲
                                      法  官  吳振富
                                      法  官  連育群
以上正本證明與原本無異
如對本判決上訴，須於判決送達後20日內向本院提出上訴狀，同
時表明上訴理由；如已於本判決示後送達前提起上訴者，應於判
決送達後10日內補具上訴理由（均須按他造當事人之人數附繕本
）。
中    華    民    國    99    年    2     月    26    日
                            書記官  溫婷雅

司法院資訊處製作；財團法人民間司法改革基金會備份。
